---
title: "Práctica 0. FMAD 2021-2022"
author: "Gutiérrez García, Laura"
date: 'Curso 2021-22. Última actualización: `r format(Sys.time(), "%Y-%m-%d")`'
output:
  word_document: default
  pdf_document: default
  html_document: default
subtitle: ICAI. Master en Big Data. Fundamentos Matemáticos del Análisis de Datos
  (FMAD).
---

```{r setup, include=FALSE}
knitr::opts_chunk$set(echo = TRUE)
```

# Ejercicio 0 (ejemplo).

**Enunciado:** Usa la función `seq` de R para fabricar un vector `v` con los múltiplos de 3 del 0 al 300. Muestra los primeros 20 elementos de `v` usando `head` y calcula:

+ la suma del vector `v`,
+ su media,
+ y su longitud.

**Respuesta:**

```{r}
v = seq(from = 0, to = 300, by = 3)
head(v, 20)
```

Suma de `v`
```{r}
sum(v)
```

Media:
```{r}
mean(v)
```

Longitud:
```{r}
length(v)
```

# Ejercicio 1.

**Enunciado:** Usando la función sample crea un vector dado_honesto con 100 números del 1 al 6.
Haz una tabla de frecuencias absolutas (de dos maneras, con table y dplyr) y una
tabla de frecuencias relativas.


**Respuesta:**
Creo el vector:
```{r}
set.seed(2021)
(dado_honesto <- sample(1:6,100, replace = T))
```
Tabla de frecuencias absolutas
```{r, message=FALSE}
table(dado_honesto)

library(dplyr)
# Creo el dataframe para poder trabajar con dplyr
df <- data.frame(c(1:length(dado_honesto)),dado_honesto)
names(df) <- c("Tirada","dado_honesto")

df %>% 
  count(dado_honesto)
  
```
Tabla de frecuencias relativas
```{r}
prop.table(table(dado_honesto))

      df %>% 
        count(dado_honesto) %>%
          mutate(dado_honesto, relFreq = prop.table(n), n=NULL)
  
```
# Ejercicio 2.

**Enunciado:** A continuación crea un nuevo vector dado_cargado de manera que la probabilidad de
que el número elegido valga 6 sea el doble que la probabilidad de elegir cualquiera de
los cinco números restantes. Lee la ayuda de sample si lo necesitas. De nuevo, haz
tablas de frecuencias absolutas y relativas de este segundo vector.


**Respuesta:**
Creo el vector:
```{r}
set.seed(2021)
(dado_cargado <- sample(1:6,100, replace = T, prob = rep( c(1/7,2/7),c(5,1))))
```
Tabla de frecuencias absolutas
```{r}
table(dado_cargado)

# Creo el dataframe para poder trabajar con dplyr
df2 <- data.frame(c(1:length(dado_cargado)),dado_cargado)
names(df) <- c("Tirada","dado_cargado")

df2 %>% 
  count(dado_cargado)
  
```
Tabla de frecuencias relativas
```{r}
prop.table(table(dado_cargado))

      df2 %>% 
        count(dado_cargado) %>%
          mutate(dado_cargado, relFreq = prop.table(n), n=NULL)
  
```

# Ejercicio 3.

**Enunciado:** Utiliza las funciones rep y seq para crear tres vectores v1, v2 y v3 con estos
elementos respectivamente:

4, 4, 4, 4, 3, 3, 3, 3, 2, 2, 2, 2, 1, 1, 1, 1

1, 2, 2, 3, 3, 3, 4, 4, 4, 4, 5, 5, 5, 5, 5

1, 2, 3, 4, 1, 2, 3, 4, 1, 2, 3, 4, 1, 2, 3, 4


**Respuesta:**
Creo los vectores:
```{r}
(v1 <- rep(seq(4,1), each = 4))
(v2 <- rep(seq(1,5), times = 1:5))
(v3 <- rep(seq(4,1), times = 4))
```
# Ejercicio 4.

**Enunciado:** Utilizando la tabla mpg de la librería tidyverse crea una tabla mpg2 que:

I) contenga las filas en las que la variable class toma el valor pickup.

II) y las columnas de la tabla original cuyos nombres empiezan por c. No se trata de que las
selecciones a mano, por sus nombres

**Respuesta:**
Hago la selección:
```{r, message=FALSE}
library(tidyverse)
mpg %>% 
  filter(class == "pickup") %>% 
  select(starts_with("c"))  
  
```
# Ejercicio 5.

**Enunciado:** Descarga el fichero census.dta. Averigua de qué tipo de fichero se trata y usa la
herramienta Import DataSet del panel Environment de RStudio para leer con R los
datos de ese fichero. Asegúrate de copiar en esta práctica los dos primeros comandos
que llevan a cabo la importación (excluye el comando View) y que descubrirás al usar
esa herramienta. Después completa los siguientes apartados con esos datos y usando
dplyr y ggplot:

**Respuesta:**
Importo datos stata:
```{r}
library(haven)
census <- read_dta("census.dta")
```

¿Cuáles son las poblaciones totales de las regiones censales?

```{r}
census %>% 
    group_by(region)%>% 
  summarise(Total = sum(pop))

```
Representa esas poblaciones totales en un diagrama de barras (una barra por región
censal).
```{r}
pobl <- census %>% 
         group_by(region)%>% 
          summarise(Total = sum(pop))
pobl$region <- as.factor(pobl$region)

# Barplot
ggplot(pobl, aes(x=region, y=Total, fill=region)) + 
  geom_bar(stat = "identity")


```

Ordena los estados por población, de mayor a menor.

```{r}
# Con R
census$state[order(census$pop,decreasing = TRUE)]

# Con dplyr
census %>% 
  select(state,pop) %>% 
  arrange(across(pop,desc))
  
```
Crea una nueva variable que contenga la tasa de divorcios /matrimonios para cada estado y después muestro la tasa por estado.

```{r}
census <- census %>% 
  mutate(tasa= divorce/marriage) 

census %>% 
  select(state,tasa)

```
Si nos preguntamos cuáles son los estados más envejecidos podemos responder de dos maneras. Mirando la edad mediana o mirando en qué estados la franja de mayor edad representa una proporción más alta de la población total. Haz una tabla en la que aparezcan los valores de estos dos criterios, ordenada según la edad mediana decreciente y muestra los 10 primeros estados de esa tabla.

En primer lugar, calculamos la proporción y la guardamos como variable. Posteriormente, seleccionamos las columnas de interés (estado, edad mediana y proporción) y las mostramos según el orden descendente para la variable de la edad mediana:

```{r}
census %>% 
  mutate(prop65= pop65p/pop) %>% 
  select(state,medage,prop65) %>% 
  arrange(desc(medage)) %>% 
  head(10)

```
Haz un histograma (con 10 intervalos) de los valores de la variable medage (edad mediana) y con la curva de densidad de la variable superpuesta.

```{r}

ggplot(census, aes(x = medage)) + 
  geom_histogram(aes(y=stat(density)), 
                 bins=10, fill = "orange", color="black")  + 
  geom_density(color="red", size=1.5)
```


